臺灣高等法院刑事判決
110年度原上易字第37號
上  訴  人  臺灣桃園地方檢察署檢察官
被      告  陳雅慧
上列上訴人因被告違反毒品危害防制條例案件，不服臺灣桃園地
方法院110年度原易字第22號，中華民國110年3月31日第一審判
決（聲請簡易判決處刑案號：臺灣桃園地方檢察署109年度毒偵
字第5804號），提起上訴，本院判決如下：
    主  文
上訴駁回。
    理  由
一、聲請簡易判決處刑意旨略以：被告甲○○前因施用毒品案件，
    經臺灣桃園地方檢察署（下稱桃園地檢署）檢察官以106年
    度毒偵字第1558號為緩起訴處分，緩起訴期間自民國106年7
    月28日起至108年1月27日止，嗣經桃園地檢署檢察官於107
    年2月7日以107年度撤緩字第68號撤銷緩起訴處分，並以107
    年度撤緩毒偵字第54號案件聲請簡易判決處刑，經原審法院
    以107年度桃原簡字第88號判決處應執行有期徒刑3月確定，
    於107年11月20日徒刑易科罰金執行完畢。再因施用毒品案
    件，經臺灣宜蘭地方法院以108年度原簡字第31號判決處有
    期徒刑4月確定，於109年5月12日徒刑執行完畢。詎仍不知
    悔改，基於施用第二級毒品甲基安非他命之犯意，於上開緩
    起訴撤銷日起3年内之109年9月9日18時許，在桃園市○○區○○
    路00號花語旅館207號房内，以將第二級毒品甲基安非他命
    置入玻璃球内燒烤吸食煙霧方式，施用第二級毒品甲基安非
    他命1次。嗣於同日20時20分許，警方前往上開房間執行臨
    檢，被告之友人劉效經（所涉施用毒品罪嫌，另經臺灣新北
    地方檢察署檢察官為不起訴處分確定）主動坦承施用毒品犯
    行，並交付第二級毒品甲基安非他命1包及吸食器1組，因被
    告同在該房，為警請其配合採尿檢驗，結果呈甲基安非他命
    陽性反應，因認被告涉犯毒品危害防制條例第10條第2項施
    用第二級毒品罪嫌云云。
二、原判決意旨略以：
(一)按案件有下列情形之一者，應諭知不受理之判決：一、起訴
    之程序違背規定者；第161條第4項、第302條至第304條之判
    決，得不經言詞辯論為之，刑事訴訟法第303條第1款、第30
    7條分別定有明文。次按依前項規定為觀察、勒戒或強制戒
    治執行完畢釋放後，3年後再犯第10條之罪者，適用前2項之
    規定，毒品危害防制條例第20條第3項定有明文。上開規定
    所謂「3年後再犯」，本諸憲法第15條保障人民生存權，對
    於人民生存照顧應提供基本給付之規範，並參酌毒品危害防
    制條例109年1月15日修正係認施用毒品者具「病患性犯人」
    之特質並強調對於施用毒品者「治療勝於處罰」、「醫療先
    於司法」之立法意旨，為協助施用毒品者戒除毒癮復歸社會
    ，對於經監獄監禁處遇後仍再犯之施用毒品者，自應藉由毒
    品危害防制條例所定「觀察、勒戒或強制戒治」及「附命完
    成戒癮治療緩起訴處分」雙軌治療模式之機構內、外治療協
    助施用毒品者戒除毒癮，從而於法律解釋上，應以「3年」
    為期，建立「定期治療」之模式，而認「3年後再犯」，係
    指施用毒品者本次再犯（不論修正施行前、後）距最近1次
    觀察、勒戒或強制戒治執行完畢釋放，已逾3年者，即該當
    之，不因其間有無犯同條例第10條之罪經起訴、判刑或執行
    而受影響。
(二)次按毒品危害防制條例第24條第1項另規定有「附命完成戒
    癮治療之緩起訴處分」之程序，則於犯同條例第10條第1項
    、第2項施用第一級或第二級毒品罪，如係經檢察官作成「
    附命戒癮治療之緩起訴處分」，揆諸此次毒品危害防制條例
    修正意旨認為應盡量避免將毒品施用者施以刑罰處遇，而應
    擴大醫療性處遇適用，自應認為僅於「戒癮治療處分完成」
    後，始可認為行為人事實上已接受等同「觀察勒戒或強制戒
    治」之處遇。因此，倘行為人施用第一級、第二級毒品（含
    3犯以上）之行為，係距最近1次執行「觀察勒戒、強制戒治
    完畢釋放」後已逾3年、或距最近1次因緩起訴處分而「完成
    戒癮治療」後已逾3年、或其施用毒品之時點係在「附命戒
    癮治療緩起訴處分後，然尚未完成戒癮治療前」等情形，均
    應認為並不具備訴追條件，檢察官如對再犯之行為提起公訴
    ，其起訴之程序即屬違背法律規定，法院應依刑事訴訟法第
    303條第1款規定，為公訴不受理之判決。
(三)經查：被告前因施用毒品案件，經桃園地檢署檢察官以106
    年度毒偵字第1558號為附命戒癮治療之緩起訴處分確定，然
    被告尚未完成戒癮治療，該緩起訴處分即經桃園地檢署檢察
    官以107年度撤緩字第68號處分撤銷，之後被告所犯數次施
    用毒品犯行，均經檢察官起訴，並由法院判處徒刑，未另為
    觀察、勒戒或附命戒癮治療緩起訴等處遇一情，有本院被告
    前案紀錄表附卷可參。
(四)次查：被告於偵訊時自白：於109年9月9日晚間6時，在桃園
    區○○路旅館207號房內，用玻璃球燒烤方式吸食安非他命等
    語（見毒偵字卷第85頁），且被告遭查獲後於109年9月9日2
    3時許為警採集其尿液送驗，結果呈甲基安非他命陽性反應
    一節，有桃園市政府警察局桃園分局真實姓名與尿液、毒品
    編號對照表、台灣檢驗科技股份有限公司109年10月5日出具
    之報告編號：UL/2020/00000000號濫用藥物檢驗報告等在卷
    可憑（見毒偵字卷第43、93頁），堪認被告係於109年9月9
    日18時許，施用第二級毒品甲基安非他命。是被告於上述犯
    行前既未曾有「執行觀察勒戒或強制戒治執行完畢而釋放」
    之情形，亦未有「完成檢察官緩起訴處分所附戒癮治療」之
    情形，縱其是在「附命戒癮治療緩起訴處分後，尚未完成戒
    癮治療前」再犯本案施用毒品犯行，揆諸前揭規定及說明，
    仍應由檢察官依修正後毒品危害防制條例第20條第3項規定
    、修正前即現行毒品危害防制條例第24條規定，由檢察官基
    於一次性之整體規劃而重啟處遇程序，視被告個案情形，是
    否適合「觀察、勒戒或強制戒治」或給予「附命完成戒癮治
    療緩起訴處分」之機會。檢察官逕予聲請簡易判決處刑，法
    院無從替代檢察官為上開合義務性之裁量處遇，應認檢察官
    起訴程序違背規定，且無從補正，依刑事訴訟法第452條、
    第284條之1、第303條第1款、第307條規定，不經言詞辯論
    ，逕行諭知不受理之判決等語。
三、檢察官上訴意旨略以：
(一)依109年1月15日修正公布之毒品危害防制條例第24條第2項
    規定「前項緩起訴處分，經撤銷者，檢察官應繼續偵查或起
    訴」，或可解釋為撤銷附命戒癮治療之緩起訴處分後，除起
    訴外，亦得再為聲請觀察、勒戒。惟依毒品危害防制條例第
    36條後段規定「108年12月17日修正之第18條、第24條及第3
    3條之1之施行日期，由行政院定之外，自公布後6個月施行
    」，則109年1月15日修正公布之毒品危害防制條例第24條條
    文之施行日期，既然尚未經行政院定之，自應適用現行毒品
    危害防制條例第24條規定依法訴追，而非修正前毒品危害防
    制條例第24條，合先敘明。
(二)被告本案施用第二級毒品行為之前，已經桃園地檢署檢察官
    以106年度毒偵字第1558號為附命完成戒癮治療之緩起訴處
    分，嗣被告因未完成該緩起訴處分所命戒癮治療，而經桃園
    地檢署檢察官以107年度撤緩字第68號撤銷該緩起訴處分確
    定，且之後數次施用毒品犯行均經檢察官起訴，並由法院判
    處徒刑確定等情，有被告刑案資料查註紀錄表可參。原判決
    固認被告未完成「附命緩起訴」之戒癮治療，事實上未等同
    於接受「觀察、勒戒或強制戒治」等語。然此與最高法院10
    0年度第1次刑事庭會議決議意旨，認「被告事實上已接受等
    同『觀察、勒戒』之處遇，本署檢察官自應於撤銷緩起訴處分
    後依法追訴，並無再次聲請法院裁定觀察、勒戒之必要」之
    見解相牴觸，且亦違反現行毒品危害防制條例第24條第2項
    附命完成戒癮治療之緩起訴處分經撤銷後，檢察官應依法追
    訴，而非繼續偵查之規定。是檢察官依現行毒品危害防制條
    例第24條第2項聲請簡易判決處刑自與法定程式相符，原判
    決逕為不受理判決，尚嫌未洽。
(三)綜上，原判決認事用法尚嫌未洽，請將原判決撤銷，更為適
    當合法之判決云云。
四、查被告行為後，毒品危害防制條例第20條、第23條、第24條
    業經修正，並增訂第35條之1，且經總統於109年1月15日公
    布。觀諸毒品危害防制條例第36條規定，可知修正後毒品危
    害防制條例第20條、第23條、第35條之1等規定，均已自公
    布後6個月（即109年7月15日）施行，而毒品危害防制條例
    第24條亦已於110年4月15日經行政院以院臺法字第11000106
    49號令發布定自110年5月1日起施行。茲就本案法律適用說
    明如下：
(一)按「本條例中華民國108年12月17日修正之條文施行前犯第1
    0條之罪之案件，於修正施行後，依下列規定處理：一、偵
    查中之案件，由檢察官依修正後規定處理」，毒品危害防制
    條例第35條之1第1款定有明文。又毒品危害防制條例第20條
    第3項、第23條第2項分別修正為「依前項規定為觀察、勒戒
    或強制戒治執行完畢釋放後，『3年後』再犯第10條之罪者，
    適用前2項之規定」、「觀察、勒戒或強制戒治執行完畢釋
    放後，『3年內』再犯第10條之罪者，檢察官或少年法院（地
    方法院少年法庭）應依法追訴或裁定交付審理」。準此，檢
    察官就偵查中之施用毒品案件，應依上開修正後規定處理，
    合先敘明。
(二)毒品危害防制條例第20條第3項規定所謂「3年後再犯」，只
    要本次再犯施用毒品罪（不論修正施行前、後），距最近1
    次觀察、勒戒或強制戒治執行完畢釋放已逾3年者，即該當
    之，不因其間有無犯第10條之罪經起訴、判刑或執行而受影
    響；再被告因施用毒品，經檢察官依刑事訴訟法第253條之1
    第1項、第253條之2規定，為附命完成戒癮治療之緩起訴處
    分，不論有無完成戒癮治療，亦不問附命完成戒癮治療之緩
    起訴處分是否經撤銷，均與觀察、勒戒執行完畢之情形有別
    ，不能等同曾受觀察、勒戒之處遇，此均為目前已統一之見
    解。
五、本院之判斷
(一)被告前因施用第二級毒品案件，經桃園地檢署檢察官於106
    年7月13日以106年度毒偵字第1558號為附命完成戒癮治療之
    緩起訴處分，緩起訴期間為1年6月，嗣經臺灣高等檢察署（
    下稱高檢署）檢察長於106年7月28日以106年度上職議字第9
    463號駁回再議確定（緩起訴期間為自106年7月28日起至108
    年1月27日止），該緩起訴處分再經桃園地檢署檢察官於107
    年2月7日以107年度撤緩字第68號依職權撤銷緩起訴處分，
    並經桃園地檢署檢察官以107年度撤緩毒偵字第54號聲請簡
    易判決處刑（業經原審法院以107年度桃原簡字第88號簡易
    判決處有期徒刑3月確定），其後被告所涉各該施用毒品犯
    行，固經起訴、判刑或執行，然均未曾因施用毒品案件受觀
    察、勒戒或強制戒治處分等情，有桃園地檢署檢察官106年
    度毒偵字第1558號緩起訴處分書、高檢署106年度上職議字
    第9463號處分書、桃園地檢署檢察官107年度撤緩字第68號
    撤銷緩起訴處分書、107年度撤緩毒偵字第54號聲請簡易判
    決處刑書（見本院卷第41至49頁）及本院被告前案紀錄表等
    存卷可考，並經本院調閱桃園地檢署107年度檔偵字第57720
    號案件全案卷宗審認無誤。徵諸毒品危害防制條例第23條第
    2項係規定「觀察、勒戒或強制戒治執行完畢釋放後，3年內
    再犯第10條之罪者，檢察官或少年法院（地方法院少年法庭
    ）應依法追訴或裁定交付審理」，被告於本案前既未曾受任
    何機構內之觀察、勒戒或強制戒治等處遇，難認符合該條所
    定訴追要件，無從逕予適用該規定予以追訴處罰。
(二)檢察官雖執前詞主張被告事實上已接受等同觀察、勒戒之處
    遇，應由檢察官逕行起訴，並無再次聲請法院裁定觀察、勒
    戒之必要云云。然揆諸上開說明，縱被告於為本案犯行前曾
    因犯施用毒品罪，經檢察官為附命完成戒癮治療之緩起訴處
    分，惟既經檢察官撤銷緩起訴處分，並聲請簡易判決處刑，
    不論被告有無完成戒癮治療，仍與觀察、勒戒執行完畢之情
    形有別，不能等同曾受觀察、勒戒之處遇。
(三)按起訴之程序違背規定者，應諭知不受理之判決，且得不經
    言詞辯論為之，此觀刑事訴訟法第303條第1款、第307條規
    定自明。本案係由檢察官於109年11月30日對被告聲請簡易
    判決處刑，於110年2月18日繫屬原審法院，有桃園地檢署11
    0年2月4日甲○俊收109毒偵5804字第1109012888號函及其上
    原審法院收狀章、桃園地檢署檢察官109年度毒偵字第5804
    號聲請簡易判決處刑書等在卷可查（見桃原簡字卷第7、9至
    10頁），依前開說明，應由檢察官依毒品危害防制條例第20
    條第3項、第24條等規定，基於一次性之整體規劃而重啟處
    遇程序，視被告本案施用第二級毒品犯行情節，裁量被告究
    適合「觀察、勒戒或強制戒治」或給予「附命完成戒癮治療
    等緩起訴處分」機會，而聲請法院裁定令被告入勒戒處所觀
    察、勒戒或為附命戒癮治療緩起訴處分，甚至視被告於本案
    後已否另案經觀察、勒戒或強制戒治，而另為其他適法處理
    ，均不得逕行追訴。是本案起訴程序違背規定，且無從補正
    ，應為公訴不受理判決。原判決以檢察官逕予聲請以簡易判
    決處刑，起訴程序違背規定，且無從補正，不經言詞辯論而
    為不受理判決，於法並無違誤（原判決雖未及適用修正後毒
    品危害防制條例第24條規定，且應為不受理判決之理由與本
    院有所不同，然本院既認本案應為公訴不受理判決，此與原
    審判決結果並無不同，自無撤銷必要）。檢察官執前詞提起
    上訴，指摘原判決不當，請求本院撤銷原判決，更為適當合
    法之判決云云，為無理由，應予駁回，且不經言詞辯論為之
    。
據上論斷，應依刑事訴訟法第368條、第372條，判決如主文。
本案經檢察官曾柏涵聲請簡易判決處刑及提起上訴。
中　　華　　民　　國　　110 　年　　8 　　月　　17　　日
                  刑事第十八庭  審判長法  官  何俏美
                                      法  官  葉乃瑋
                                      法  官  黃紹紘
以上正本證明與原本無異。
不得上訴。 
                                      書記官  顏淑華
中　　華　　民　　國　　110 　年　　8 　　月　　20　　日